臺中高等行政法院判決
                                       99年度訴字第378號
                                    100年2月10日辯論終結
原      告　海軍軍官學校
代　表　人　王昭舉
訴訟代理人　鍾義　律師
被      告　宋廣義
上列當事人間因償還公費事件，原告提起行政訴訟，本院判決如
下︰
    主  文
被告應給付原告新臺幣捌拾柒萬陸仟伍佰陸拾玖元及自民國99年
10月16日起至清償日止按年息百分之五計算之利息。
訴訟費用由被告負擔。
    事實及理由
一、程序事項：
（一）本件原告起訴後，其代表人由陸經緯變更為王昭舉，有國
      防部民國（下同）99年10月21日國人管理字第0990015196
      號令在卷可稽，並經變更後之代表人王昭舉聲明承受訴訟
      ，核無不合，應予准許。
（二）被告經合法通知，未於言詞辯論期日到場，核無行政訴訟
      法第218條準用民事訴訟法第386條所列各情形，爰依原告
      之聲請，由其一造辯論而為判決。
二、事實概要：
    被告於87年8月23日就讀原告學校正期班91年班，於91年7月
    11日畢業，其間受領津貼、主副食費、服裝費、教育訓練費
    、教育補助費等公費共計新臺幣（下同）1,650,013元（含
    中正預校就學時期耗用公費685,230元），被告自原告學校
    畢業後分發任用海軍中尉情報官，依「八十七年度軍事學校
    正期班、專科班聯合招考新生簡章」第9條第1項第1款正期
    學生服役規定：男生畢業後服常備軍官現役10年；復依國防
    部於91年6月5日修正陸海空軍軍官士官服役條例第46條規定
    ，該條例施行前，考入軍事校院就讀或任官者，以入學時招
    生簡章所定服現役年限，為其服現役最少年限，但軍官服現
    役年限超過8年者，以8年為限。惟被告於94年度考績列為丙
    等，考核不適服現役，經國防部海軍司令部95年3月31日海
    理字第0950001820號令核定被告「不適服現役退伍」，並自
    95 年4月1日生效。計被告僅服役3年8月15日（自91年7月12
    日至95年4月1日），尚有4年3月（51個月）之現役未服滿，
    原告爰依行為時軍事學校預備學校軍費生公費待遇津貼發給
    及賠償辦法第9條第3項、第10條規定，請求被告依尚未服滿
    現役最少年限之比例，賠償所受領之公費待遇及津貼共計
    876, 569元，經原告多次催賠，被告迄今仍未給付，遂提起
    本件行政訴訟。
三、本件原告主張：
（一）被告係於87年8月23日就讀原告學校正期班91年班，於91
      年7月11日畢業，其間受領津貼、主副食費、服裝費、教
      育訓練費等公費共計1,650,013元（含中正預校就學時期
      耗用公費685,230元）。被告自原告學校畢業後即分發任
      用海軍中尉情報官，依「八十七年度軍事學校正期班、專
      科班聯合招考新生簡章」第9條第1項第1款正期學生服役
      規定：男、女生畢業後服常備軍官現役10年；復國防部於
      民國91年6月5日修正陸海空軍軍官士官服役條例第46條：
      本條例施行前，考入軍事校院就讀或任官者，以入學時招
      生簡章所定服現役年限，為其服現役最少年限，但軍官服
      現年限超過8年者，以8年為限，惟被告因於94年度考績列
      為丙等，考核不適服現役，經國防部海軍司令部於95年4
      月1日予以退伍，被告僅服3年8月15日自91年7月12日至95
      年4月1日），尚有4年3月（共計51個月）之現役未服滿，
      按軍事學校預備學校軍費生公費待遇津貼發給及補償辦法
      第9條第3項、第10條規定，被告應依尚未服滿現役最少年
      限之比例，賠償所受領之公費待遇及津貼，應賠償金額為
      876,569元（計算式：1,6 50,013元×51/96）。
（二）按人民與中央或地方機關間，因公法上原因發生財產上給
      付，得提起給付訴訟，行政訴訟法第8條第1項定有明文。
      又「行政機關基於其法定職權，為達特定之行政上目的，
      於不違反法律規定之前提下，自得與人民約定提供某種給
      付，並使接受給付者負合理之負擔或其他公法上對待給付
      之義務，而成立行政契約關係。」業經司法院釋字第348
      號解釋理由書闡釋在案。因國軍各軍事學校招考入學之學
      生，受訓期間可依規定受領公費待遇及津貼，是若於就學
      期間，經退學或開除學籍者，自應賠償在校期間受領之前
      述公費待遇及津貼，另若於畢業後，違反約定未服滿招生
      簡章所定之現役最少年限者，亦應賠償其在校期間之公費
      待遇及津貼，始符合上述行政契約之目的及公平原則。雖
      88年7月14日制定公布之軍事教育條例，於92年2月6日修
      正其中第17條第2項及第18條第2項規定，始明文授權國防
      部就軍事學校及預備學校軍費生之公費待遇及津貼發給條
      件、基準、程序、受領年限、應履行義務及其他應遵行事
      項、違反之賠償事由、範圍、程序、分期賠償及免予賠償
      條件等相關事項擬訂辦法，報請行政院核定之。而國防部
      係於93年7月27日以國防部制剴字第30000789號令將賠償
      費用辦法修正名稱為「軍事學校預備學校軍費生公費待遇
      津貼發給及賠償辦法」，並自發布日施行，始於其第9條
      第3項、第10條中，對於軍費生畢業任官後，因年度考績
      丙上以下或個人因素一次受記大過二次以上，經人事評審
      會考核不適服現役，予以退伍，致未服滿招生簡章所定之
      現役最少年限者，應賠償所受領之公費待遇及津貼，有明
      確之規定。惟觀諸前揭公費待遇津貼發給及賠償辦法第9
      條第3項、第10條有關軍費生畢業任官後，因年度考績丙
      上以下，經人事評審會考核不適服現役，予以退伍，致未
      服滿招生簡章所定之現役最少年限者，應依尚未服滿現役
      最少年限之比例，賠償所受領之公費待遇及津貼之規定，
      尚符合比例原則及公平原則，而為兩造行政契約之一部。
      被告違反招生簡章規定未服滿現役，自應依上開賠償辦法
      之規定賠償，自無疑義。
（三）原告依國防部94年1月24日睦睽字第0940000378號令頒「
      軍事學校預備學校軍費生賠償公費待遇及津貼作業要點」
      肆、一般事項第3條：本辦法第9條有關軍費生畢業任官後
      ，未服滿招生簡章所定之現役最少年限者，應依尚未服滿
      現役最少年限之比例，賠償所受領之公費待遇及津貼乙節
      ，其作業程序請各總（司令）部（本部中央及直屬單位亦
      同）參酌本作業要點，律定作業方式及層級（須少將編階
      以上單位）；各單位人事部門辦理是類人員賠償作業時，
      得請各學校提供相關辦理經驗及協助；及國防部海軍司令
      部「軍事學校軍費生異業任官人員，未服滿現役最少年限
      賠償公費待遇及津貼作業規定」肆、權責區分二(六)賠（追
      ）償對象權責劃分規定：原告為負責追償本校畢業任官人
      員及各友軍軍校畢業之軍官單位；本件原告於96年11月2
      日、98年8月6日以高雄海軍官校郵局第124號、第059號存
      證信函催告被告償還公費，惟被告均置之不理，至今仍未
      償還。相關軍費生服役未滿須償還公費案例，有高雄高等
      行政法院98年度訴字第241號、98年度訴字第459號、99年
      度訴字第104號相關判決可參。被告因未服滿現役最少年
      限，自有應依尚未服滿最少年限之比例，賠償所受領之公
      費待遇及津貼之義務，又原告依上揭國防部、海軍司令部
      命令為追償單位，自得對被告請求賠償等情。為此，原告
      依據行政訴訟法第8條第1項規定，提起本件給付訴訟，並
      聲明求為判決：
    1.被告應給付原告876,569元及自訴狀送達之翌日起至給付
      日止按年息百分之五計算之遲延利息。
    2.訴訟費用由被告負擔。
四、被告未於準備程序及言詞辯論期日到庭，亦未提出書狀為任
    何陳述。
五、本院按「人民與中央或地方機關間，因公法上原因發生財產
    上之給付或請求作成行政處分以外之其他非財產上給付，得
    提起給付訴訟；因公法上契約發生之給付，亦同。」行政訴
    訟法第8條定有明文。另「本條例施行前，考入軍事校院就
    讀或任官者，以入學時招生簡章所定服現役年限，為其服現
    役最少年限。但軍官服現役年限超過八年者，以八年為限；
    士官服現役年限超過六年者，以六年為限。」「軍費生畢業
    任官後，因年度考績丙上以下或個人因素一次受記大過二次
    以上，經人事評審會考核不適服現役，予以退伍，致未服滿
    招生簡章所定之現役最少年限者，應依尚未服滿現役最少年
    限之比例，賠償所受領之公費待遇及津貼。」前項賠償之計
    算基準，按尚未服滿現役最少年限之比例計算，以月為採計
    單位，未滿一月者不計。」「依前條賠償公費待遇及津貼，
    其範圍如下：一、公費待遇：就已撥付之全部數額計算。但
    服裝費依實際領用給與品種數量，照原製時之新品規定價格
    折算之。如為貸與品，按規定收繳，倘有欠繳者，照原製時
    之新品規定價格折算之。二、津貼：就已發給之全部數額計
    算。前項賠償範圍，應扣除得折抵常備兵役期之入伍及軍事
    訓練時間所受領之公費待遇及津貼。」分別為陸海空軍軍官
    士官服役條例第46條、軍事學校預備學校軍費生公費待遇津
    貼發給及賠償辦法第9條第3項、第4項及第10條所明定。上
    開軍事學校預備學校軍費生公費待遇津貼發給及賠償辦法係
    國防部依軍事教育條例第17條第2項及第18條第2項規定所訂
    定，並報請行政院核定，本院自得予以適用。又「行政契約
    ，本法未規定者，準用民法相關之規定。」「債權人基於債
    之關係，得向債務人請求給付。」「遲延之債務，以支付金
    錢為標的者，債權人得請求依法定利率計算之遲延利息。」
    「應付利息之債務，其利率未經約定，亦無法律可據者，週
    年利率為百分之五。」復經行政程序法第149條、民法第199
    條第1項規定、第233條第1項前段及第203條所明定。
六、本件之爭點：原告對被告請求賠償其在校期間所受領之公費
    待遇及津貼合計876,569元，有無理由？茲分述如下：
（一）按「行政機關基於其法定職權，為達特定之行政上目的，
      於不違反法律規定之前提下，自得與人民約定提供某種給
      付，並使接受給付者負合理之負擔或其他公法上對待給付
      之義務，而成立行政契約關係。」業經司法院釋字第348
      號解釋闡釋在案。本件被告於86年間報考87年度軍事學校
      正期班，依「八十七年度軍事學校正期班、專科班聯合招
      考新生簡章」第9條第1項第1款正期學生服役規定，男生
      畢業後服常備軍官現役10年；另依國防部於91年6月5日修
      正陸海空軍軍官士官服役條例第46條規定，該條例施行前
      ，考入軍事校院就讀或任官者，以入學時招生簡章所定服
      現役年限，為其服現役最少年限，但軍官服現役年限超過
      8 年者，以8年為限。上開服役年限為報考該軍事學校正
      期班及錄取入學之條件之一，自屬行政契約之一部分。又
      國軍各軍事學校招考入學之學生可享受公費及軍（士）官
      養成教育，於畢業後取得軍（士）官任用資格，如因考績
      丙上以下經核定不適服現役予以退伍者，依軍事學校預備
      學校軍費生公費待遇津貼發給及賠償辦法第9條第3項、第
      10 條規定，應按尚未服滿現役最少年限之比例賠償所受
      領之公費待遇及津貼，該辦法係主管機關國防部為確保國
      家培養軍事人才之目的及財政支出之合理性而訂立，作為
      與自願接受公費軍事教育學生訂立行政契約之準據，核與
      法律強制或禁止規定無違，且為達成行政目的所必要，亦
      未逾越合理之範圍，是入學公費生因考績丙上以下經核定
      不適服現役予以退伍而違反上開服役年限時，軍事學校自
      得據以請求賠償。
（二）查被告於87年8月23日就讀原告學校正期班91年班，於91
      年7月11日畢業，其間受領津貼、主副食費、服裝費、教
      育訓練費、教育補助費等公費共計1,650,013元（含中正
      預校就學時期耗用公費685,230元），被告自原告學校畢
      業後分發任用海軍中尉情報官，依「八十七年度軍事學校
      正期班、專科班聯合招考新生簡章」第9條第1項第1款正
      期學生服役規定，男生畢業後服常備軍官現役10年，復依
      國防部於91年6月5日修正陸海空軍軍官士官服役條例第46
      條規定，該條例施行前，考入軍事校院就讀或任官者，以
      入學時招生簡章所定服現役年限，為其服現役最少年限，
      但軍官服現年限超過8年者，以8年為限；惟被告於94年度
      考績列為丙等，考核不適服現役，經國防部海軍司令部95
      年3月31日海理字第0950001820號令（參見本院卷第19頁
      ）核定被告「不適服現役退伍」，並自95年4月1日生效，
      被告應服現役最少年限為8年，被告僅服役3年8月15日（
      自91年7月12日至95年4月1日），尚有4年3月（51個月）
      之現役未服滿等情，分別有原告所提出國防部海軍司令部
      95 年3月31日海理字第0950001820號令（檢附95年4月份
      軍官退伍除役名冊）、95年4月24日海理字第095 000225
      2號令（檢附軍事學校畢業後任官未滿最少服役年限退伍
      者賠款統計表）、87年度軍事學校正期班、專科班聯合招
      考新生簡章、96年11月2日高雄海軍官校郵局第124號、98
      年8 月6日以高雄海軍官校郵局第059號存證信函、87年11
      月26 日入學保證書、87年11月26日志願書等件附卷可稽
      ，被告未於準備程序及言詞辯論期日到場爭執，復未提出
      任何書狀以供審酌，堪信原告之主張為真實。依前揭規定
      與說明，被告就未服滿現役最少年限賠償事宜既已與原告
      成立行政契約，原告據以提起本件公法上給付訴訟自屬有
      據。是原告依被告退伍時前揭「軍事學校預備學校軍費生
      公費待遇津貼發給及賠償辦法」之規定，計算被告應賠償
      所受領之公費待遇及津貼金額共計876,569元【1,650,013
      ×未服滿現役最少年限比例：（96－45）÷96＝53.125%
      ；就學期間耗用公費金額總計：738,792元（津貼）＋124
      ,841元（主副食費）＋9,406元（服裝費）＋44,865元（
      教育訓練費）＋29,760元（教育補助費）＋17,119元（全
      民健康保險補助費）＋685,230元（中正預校就學時期耗
      用公費統計）＝1,650,013元；1, 650,013元×53.125 %
      ＝876,569元】，請求被告給付，洵無不合。
（三）又按行政契約，本法未規定者，準用民法相關之規定，行
      政程序法第149條定有明文。而依民法第233條第1項前段
      及第203條規定，遲延之債務，以支付金錢為標的者，債
      權人得請求依法定利率計算之遲延利息；應付利息之債務
      ，其利率未經約定，亦無法律可據者，週年利率為5%。是
      原告請求被告給付原告876,569元，及自起訴狀繕本送達
      被告（送達日期為99年10月15日，參見本院卷第38頁）翌
      日起至清償日止，按週年利率5%計算之利息，為有理由，
      應予准許。
據上論結，本件原告之訴為有理由，爰依行政訴訟法第98條第1
項前段、第218 條，民事訴訟法第385 條第1 項前段，判決如主
文。

中　　華　　民　　國　　100　 年　　2　　 月　　17　　日
                臺中高等行政法院第二庭
                        審判長法  官　王  茂  修
                              法  官　莊  金  昌
                              法  官　劉  錫  賢
以上正本證明與原本無異。
如不服本判決，應於判決送達後20日內向本院提出上訴書狀，其
未表明上訴理由者，應於提起上訴後20日內向本院提出上訴理由
書（須依對造人數附具繕本）；如於本判決宣示或公告後送達前
提起上訴者，應於判決送達後20日內補提上訴理由書（須附繕本
）。未表明上訴理由者，逕以裁定駁回。
中　　華　　民　　國　　100　 年　　2　　 月　　17　　日
                              書記官  莊  啟  明